【裁判字號】    94,勞簡上,33
【裁判日期】    950428
【裁判案由】    給付薪資等
【裁判全文】
臺灣臺北地方法院民事判決            94年度勞簡上字第33號
上  訴  人  戊○○
訴訟代理人  簡維能律師
            陳美華律師
            楊政雄律師
上  訴  人  貝泰企業有限公司
法定代理人  丙○○
訴訟代理人  陳慶尚律師
複代理人    宣玉華律師
訴訟代理人  丁○○
上列當事人間請求給付薪資等事件，兩造對於中華民國94年3月
31日本院臺北簡易庭94年度北勞簡字第15號第一審判決各自提起
上訴，上訴人戊○○並為訴之追加，本院於中華民國95年4月14
日言詞辯論終結，判決如下：
    主    文
原判決關於命貝泰企業有限公司給付部分，及該部分假執行之宣
告與訴訟費用之裁判均廢棄。
前開廢棄部分，戊○○在第一審之訴駁回。
戊○○之上訴及追加之訴均駁回。
第一、二審及追加訴訟費用由戊○○負擔。
    事實及理由
一、按第二審訴訟程序為訴之變更或追加，非經他造同意，不得
    為之，但民事訴訟法第255條第1項第2款至第6款情形，不在
    此限；此項規定於簡易訴訟程序之第二審準用之，民事訴訟
    法第446條第1項、第436條之1第3項定有明文。又民事訴訟
    法第255條第1項第2款所謂請求之基礎事實同一者，係指變
    更或追加之訴與原訴之主要爭點有其共同性，各請求利益之
    主張在社會生活上可認為同一或關連，而就原請求之訴訟及
    證據資料，於審理繼續進行在相當程度範圍內具有同一性或
    一體性，得期待於後請求之審理予以利用，俾先後兩請求在
    同一程序得加以解決，避免重複審理，進而為統一解決紛爭
    者（最高法院90台抗字第2號裁定意旨參照）。本件上訴人
    戊○○（下稱戊○○）於原審起訴主張上訴人貝泰企業有限
    公司（下稱貝泰公司）未經預告即依勞動基準法（下稱勞基
    法）第11條第4款規定終止兩造勞動契約，依該法第16條、
    17條、29條及39條之規定，請求貝泰公司給付預告期間工資
    、資遣費、中秋節獎金、未休假薪資及年終業績獎金等。案
    經原審判決，兩造均不服分別提起上訴。戊○○於上訴後訴
    訟繫屬中之民國94年6月21日具狀表明上訴聲明（即先位聲
    明）：(一)原判決不利於戊○○部分廢棄。(二)上開廢棄部分，
    貝泰公司應再給付戊○○新台幣（下同）375,867元，及自
    93年10月25日起至清償日止按年息5%計算之利息。並追加備
    位聲明：(一)貝泰公司應給付戊○○409,647元，及自準備(一)
    狀繕本送達翌日（按即94年6月22日）起至清償日止，按年
    息5%計算之利息。（見本院卷第35、36頁）。其追加之訴主
    張如認兩造間僱傭關係仍繼續存在，即請求貝泰公司給付僱
    傭關係存在期間之薪資等語。是其追加之訴與原起訴之基礎
    事實均為勞動契約是否合法終止之同一事實，二者爭點有其
    共同性，且各請求利益之主張在社會生活上可認為同一或關
    連，且就於原審請求之訴訟及證據資料，於審理繼續進行在
    若認兩造間勞動契約未合法終止時，得於追加備位請求之審
    理時予以利用，以利先後兩請求在同一程序得加以解決，並
    得統一解決紛爭。依首開說明，戊○○於本院追加備位聲明
    部分，核無不合，應予准許。戊○○嗣復於95年4月14日本
    院言詞辯論時將其先位聲明第(二)項中之利息起算日部分改為
    自93年10月29日起算（見本院卷第222頁），核屬減縮應受
    判決事項之聲明，依同條第1項第3款規定，亦無不合，應予
    准許。
二、戊○○起訴主張：伊於88年12月20日與貝泰公司訂立勞動契
    約，而受僱於貝泰公司，擔任五金部門業務代表，離職前六
    個月之月平均薪資為47,235元。詎貝泰公司於93年9月24日
    下午6時許，以伊所隸屬之業務單位業績下跌需縮編，且目
    前其他業務單位並無空缺可供安置為由，終止兩造間勞動契
    約，伊乃於當日離職，貝泰公司所為解僱之意思表示，符合
    勞基法第11條第4款規定，兩造間之勞動契約已終止。如本
    院審理後認伊無法舉證證明貝泰公司係依勞基法第1l條第4
    款規定終止勞動契約，則依貝泰公司於93年9月29日另交付
    之「離職證明書」上，所載離職原因為「勞工對所擔任之工
    作確不能勝任」，是貝泰公司亦已依勞基法第11條第5款規
    定終止契約，兩造間勞動契約亦應於離職證明書所載日期即
    93 年9月24日終止。貝泰公司既未經預告即依勞基法第11條
    第4款（或第5款）規定終止兩造間勞動契約，伊自得依勞基
    法第16條、第17條、第29條及第39條規定，請求貝泰公司給
    付預告期間工資47,235元、資遣費225,783元（原審超過部
    分之資遣費，業經減縮）、中秋節獎金5,0 00元、未休假薪
    資3,149元及年終獎金102,500元。原審判准其中秋節獎金5,
    000元、未休假薪資2,800元及遲延利息等，而駁回其餘之訴
    。戊○○就其敗訴部分聲明不服，提起上訴，並上訴聲明：
    (一)原判決不利於戊○○部分廢棄。(二)上開廢棄部分，貝泰公
    司應再給付戊○○375,867元，及自93年10月29日起至清償
    日止按年息5%計算之利息。又如本院認兩造間勞動契約尚未
    終止，則伊追加備位聲明請求貝泰公司給付兩造勞動契約關
    係存續中，自93年10月1日起至94年4月10日止之薪資298,99
    8元、中秋節獎金5,000元、未休假薪資3,149元及年終獎金
    102,500元等語，而為備位聲明：(一)貝泰公司應給付戊○○
    409,647元，及自準備(一)狀繕本送達翌日（按即94年6月22日
    ）起至清償日止，按年息5%計算之利息。另就貝泰公司上訴
    部分為答辯聲明：上訴駁回。
三、貝泰公司則以：戊○○任職期間曾有詐領旅遊補助款、假冒
    訴外人元賀旅行社名義發文、承辦團體旅遊收取回扣及溢退
    貨款美元8,700餘元，卻意圖推諉責任等情，不僅嚴重違反
    伊公司要求員工遵守「誠實」之基本原則，亦屬違反勞動契
    約情節重大，伊於93年8月中得知上情後，遂於93年9月24日
    依勞基法第12條第1項第4款規定，不經預告終止兩造間勞動
    契約，兩造間勞動契約業於93年9月24日消滅，如認其終止
    權之行使不合法，戊○○亦不反對勞動契之終止，兩造已達
    終止契約之合意。戊○○先位聲明請求預告期間工資、資遣
    費、中秋節獎金、未休假薪資及年終獎金等，俱屬無據。又
    兩造間勞動契約既於93年9月24日終止，戊○○備位聲明請
    求給付自93年10月1日起至94年4月10日止之薪資、中秋節獎
    金、未休假薪資及年終獎金等，亦屬無由，且戊○○之每月
    薪資僅為42,000元，其餘獎金並非工資等語，資為抗辯。並
    就原審判命其給付部分提起上訴，上訴聲明：(一)原判決不利
    於上訴人之部分廢棄。(二)上廢棄部分，被上訴人於第一審之
    訴駁回。另就戊○○之上訴及追加之訴為答辯聲明：上訴及
    追加之訴均駁回。
四、得心證之理由：
    戊○○主張兩造於88年12月20日訂立僱傭契約，至93年9月
    24日離職，貝泰公司另於93年9月29日交付伊「離職證明書
    」，所載離職原因為「勞工對所擔任之工作確不能勝任」等
    情，業據提出93年4月至93年9月薪資單6件及離職證明書1件
    為證，並為貝泰公司所不否認，堪認為真正。惟戊○○主張
    貝泰公司於93年9月24日下午6時許，係以伊所隸屬之業務單
    位業績下跌需縮編，且目前其他業務單位並無空缺可供安置
    為由，終止兩造間勞動契約，伊即於當日離職，符合勞基法
    第11條第4款規定，及貝泰公司另於93年9月29日交付伊「離
    職證明書」，所載離職原因為「勞工對所擔任之工作確不能
    勝任」，亦符合勞基法第11條第5款規定而終止契約，惟貝
    泰公司並未給付伊預告期間工資、資遣費、中秋節獎金、未
    休假薪資及年終獎金，亦未給付該期間薪資，爰主張依勞基
    法第16條、17條、29條及39條規定，先位聲明請求貝泰公司
    給付預告期間工資47,235元、資遣費225,783元、中秋節獎
    金5,000元、未休假薪資3,149元及年終獎金102,500元，及
    如本院認定兩造間勞動契約尚未終止，伊即以備位聲明請求
    給付兩造勞動契約關係存續中，自93年10月1日起至94年4月
    10 日止之薪資298,998元、中秋節獎金5,000元、未休假薪
    資3,149元及年終獎金102,500元等情。然為貝泰公司所否認
    ，並以上開情詞置辯。是兩造間主要之爭執點應在於：
    (一)兩造間之勞動契約是否已於93年9月24日終止？係如何終
      止？
    (二)戊○○先位請求貝泰公司給付資遣費等、及備位請求貝泰
      公司給付薪資等，是否有據？
    (三)關於戊○○所領得旅遊補助款25,000元及海外旅遊休假6
      日薪資9,558元部分，是否係不當得利？貝泰公司得否主
      張抵銷？
    (四)戊○○有無溢領93年9月份薪資5,268元？貝泰公司得否主
      張抵銷？
  (一)先位聲明部分
  1.按當事人依法律之規定終止契約者準用民法第258條及第260
    條之規定，即終止權之行使，應向他方當事人以意思表示為
    之。終止權之行使方法及效力，均準用解除權之規定，民法
    第263條、第258條分別定有明文。查，經訊據證人即貝泰公
    司之副總經理乙○○到庭證稱略以：「法官問：經過情形如
    何？為何公司要戊○○離職？證人答：狀況在九十三年八月
    份，他的直屬主管吳幸蓉小姐請假，如果吳小姐在我就不細
    看戊○○的事情，吳小姐請假，我就說戊○○的事情我都要
    先看過，因為台幣的問題，我們交易上有匯率的問題，我們
    與客人有交易，要退匯差，在出去之前他有拿給我看，我認
    為錢的算法有問題，差距大約八千多元美金，我請他再逐筆
    確認，他有趕快跟我講他發現另外一個錯誤，就是客人索賠
    發生十倍的差距，我還有對此鼓勵他，這個錯誤他自己發現
    了，隔了一段時間他給我們老闆一封信，老闆就問我，我就
    向老闆報告，但是與戊○○報告的不同，老闆說我下面的人
    錯了為何我不知道，我說我有發現，老闆就拿戊○○的信給
    我看。匯差的部分還沒有付出去，索賠的部分已經付出去了
    。這件事情顯現這個人誠信不夠，每二年我們公司給同仁出
    國旅遊五天，這件事情由戊○○擔任福利委員，這個旅遊由
    他負責，去的時間分成二隊，他們回來之後我陸續聽到旅遊
    的事情，有些事情也很奇怪，聽說好像有跟旅行社拿回扣。
    因為這件事情我就去瞭解戊○○自己旅遊的事情，後來發現
    他好像沒有出國，員工一定要去，公司才會補助，不是公司
    要發錢給員工。我當時處理的想法是不想撕破臉，公司的業
    務量很多，我們也持續找人，我告訴他他不適合我們公司，
    講完以後他再進來要我幫他向大家說他另外找到工作，不是
    我們公司開除。」、「法官問：證人說戊○○不適合公司，
    是請戊○○辭職或開除？證人答：說完他也知道自己要辭職
    ，所以再進來請我不要說他被開除。」、「法官問：有沒有
    說公司業務緊縮不需要這麼多人？證人答：沒有，我們公司
    業務很多還在找人。」、「戊○○訴訟代理人問：戊○○是
    主動離職或公司要他離職？證人答：我告訴他他不適合公司
    ，他也知道我的意思，回來就叫我說他另外找到工作，不要
    說他被開除。我請他來就是要告訴他他不適合公司。」等語
    （見本院卷第136、137頁及138至139頁）。是依證人上開證
    言，並未有明確為終止勞動契之意思表示。雖戊○○否認證
    人乙○○上開證詞之真正。惟查，如係貝泰公司表示終止兩
    造間之勞動契約者，則僅須直接向戊○○表明終止之原因即
    可，惟證人乙○○僅向戊○○表示其不適合該公司之意，欠
    缺終止意思表示之效果意思，且徵諸我國社會一般常情，多
    希望保留勞僱雙方情面，而不逕予開除員工，足見證人乙○
    ○證稱其當時處理的想法是不想撕破臉，且公司的業務量很
    多，有持續找人，公司並未開除戊○○，係戊○○告知請其
    向大家說係另外找到工作，不要說是被開除等語，應非虛妄
    ，而可採信。顯見本件係戊○○於93年9月24日與乙○○面
    談，乙○○表達公司對其誠信度之質疑，而依戊○○此方面
    之表現，顯不適合公司之職場文化，希望戊○○考量是否繼
    續任職，戊○○自知已不適合繼續於貝泰公司任職，遂與乙
    ○○合意請貝泰公司勿將其開除，而自請離職，依當時客觀
    情事觀之，兩造間應為合意終止勞動契約。
  2.戊○○雖主張貝泰公司之副總經理即證人乙○○於93年9月
    24日下午6時許，以伊所隸屬之業務單位業績下跌需縮編，
    且目前其他業務單位並無空缺可供安置為由，通知伊終止勞
    動契約並於當日離職，貝泰公司所為解僱之意思表示，符合
    勞基法第11條第4款規定，兩造間之僱傭契約於是時終止云
    云，然為貝泰公司所否認，自應由主張該有利於己事實之戊
    ○○負舉證責任（民事訴訟法第277條前段規定參照）。而
    查，戊○○雖提出說明1件及貝泰公司93年度業績總表影本2
    件為證（見原審卷第45至47頁），惟證人乙○○既到庭證稱
    其並未以業務緊縮為由表示終止勞動契約之意思，並否認貝
    泰公司將戊○○開除，戊○○復未能舉證證明貝泰公司確有
    表示終止勞動契約之事實，是其主張貝泰公司係依據勞基法
    第11條第4款規定終止兩造間之勞動契約云云，自無可取。
  3.戊○○另主張依貝泰公司於93年9月29日所另交付之離職證
    明書上所載離職原因為「勞工對所擔任之工作確不能勝任」
    ，貝泰公司亦已依同法第11條第5款規定終止契約，兩造間
    勞動契約亦應於離職證明書所載日期即93年9月24日終止云
    云，然亦為貝泰公司所否認。經查，貝泰公司於93年9月29
    日出具之離職證明書雖載明離職原因為「勞工對所擔任之工
    作確不能勝任」（見原審卷第15頁），惟查，兩造均不爭執
    該離職證明書之形式上真正及所記載之離職原因與事實並不
    相符等情，核與證人乙○○到庭證稱略以：「法官問：公司
    給戊○○離職單，情形如何？證人答：離職單是他打電話給
    我說申請離職證明後，政府有給六個月的補助，他說請我幫
    忙，我說可以，他要我說公司縮編人事，但是我說這與事實
    不符，我不能這樣做，隔二天，他打電話說依據勞基法有三
    種情形，有縮編、不適任等三種，這三種我同意用不適任這
    種，當時老闆不在，我就決定用不適任的理由，管章的人就
    蓋章。」等語相符（見本院卷第137頁），足見上開離職證
    明書所記載之「勞工對所擔任之工作確不能勝任」離職原因
    並非戊○○之真正離職原因，是戊○○自亦不得執該離職證
    明書記載之離職原因，主張貝泰公司係依據勞基法第1l條第
    5款規定終止兩造間之勞動契約，其主張亦無可取。
  4.至貝泰公司雖稱伊公司係以「戊○○詐領旅遊補助款、假冒
    訴外人元賀旅行社名義發文及因疏失而溢退貨款美元8,700
    餘元與其客戶」等，而以戊○○「違反勞動契約情節重大」
    事由，依據勞基法第12條第1項第4款規定終止兩造間勞動契
    約云云。然亦為戊○○所否認。而查，貝泰公司上開主張與
    證人乙○○證稱並未於93年9月24日向戊○○表示終止勞動
    契約等語不符，且貝泰公司就上開所稱縱屬實，是否即為該
    當於勞基法第12條第1項第4款所謂之「違反勞動契約或工作
    規則，情節重大」，亦非無疑，所稱即非有據。是貝泰公司
    辯稱係因戊○○有勞基法第12條第1項第4款規定「違反勞動
    契約或工作規則，情節重大」，經伊予以終止勞動契約云云
    ，亦非可取。
  5.綜上，本件兩造間之勞動契約已於93年9月24日因合意而終
    止，戊○○主張貝泰公司於該日以伊所隸屬之業務單位業績
    下跌需縮編，且目前其他業務單位並無空缺可供安置為由，
    依勞基法第11條第4款規定，終止兩造間之僱傭契約，及依
    貝泰公司於93年9月29日所另交付之離職證明書上所載離職
    原因為「勞工對所擔任之工作確不能勝任」，貝泰公司至少
    亦已依同法第11條第5款規定終止契約云云，即均無可取。
  6.按雇主未依第1項規定期間預告而終止契約者，應給付預告
    期間之工資；雇主依前條終止勞動契約者，應依左列規定發
    給勞工資遣費，勞基法第16條第3項、第17條固有明定。惟
    須以雇主依第11條或第13條但書規定終止勞動契約者始有適
    用，此觀上開條文規定自明。而查，本件兩造間之勞動契約
    係於93年9月24日因合意而終止者，既經論述如上，自無上
    開規定之適用，從而，戊○○主張依勞基法第16條、第17條
    規定，請求貝泰公司給付預告期間工資47,235元及資遣費22
    5,783元云云，自非有據。
  7.又事業單位於營業年度終了結算，如有盈餘，除繳納稅捐、
    彌補虧損及提列股息、公積金外，對於全年工作並無過失之
    勞工，應給予獎金或分配紅利。又本法第38條之特別休假，
    因年度終結或終止契約而未休者，其應休未休日數，雇主應
    發給工資。勞基法第29條、及其施行細則第24條第3款亦分
    別明定。惟須以勞工全年工作並無過失者，始應給予獎金或
    分配紅利。且須因可歸責於雇主，致終止契約而未休者，雇
    主始須就應休未休日數，發給工資。而查，戊○○於93年6
    月21日至29日並未出國前往澳洲，惟卻於93年5月間向貝泰
    公司申請服務4年出國旅遊費用之「支出證明單」，且貝泰
    公司於93年6月15日匯款25,000元至戊○○帳戶，以給付其
    申請之海外旅遊補助款，戊○○並曾因未注意而溢退客戶貨
    款美金8,700餘元（惟嗣已追回）等情，為兩造所不爭。且
    兩造間之勞動契約係於93年9月24日因合意而終止者，亦經
    論述如上，足見戊○○並未全年工作，亦非因可歸責於貝泰
    公司而終止勞動契約，從而，戊○○主張依勞基法第29條及
    第39條規定，請求貝泰公司給付特休假未休薪資3,149元及
    年終獎金102,500元云云，亦非有據。雖貝泰公司給付戊○
    ○93年9月份全部薪資，貝泰公司亦係於93年10月1日為戊○
    ○辦理退保勞工保險，有上開93年9月薪資單及勞保局95年1
    月26日函及其附件即勞工保險退保申報表1件可稽（見本院
    卷第166至168頁），並為兩造所不爭，惟經訊據證人乙○○
    證稱：早期老闆是做幾天給幾天，是伊說不管如何，給到月
    底比較好一點等語，核與另一證人即貝泰公司會計及人事主
    辦甲○○到庭證稱：給全薪是老闆交待的，老闆指示伊就照
    做等語相符（均見本院卷第145頁），足見貝泰公司雖同意
    給付當月全薪，惟並未將特休假未休薪資合意列入給付範圍
    ，是自不得以貝泰公司給付至93年9月底之薪資，即遽認兩
    造勞動契約於93年9月30日始終止而戊○○得請求貝泰公司
    給付特休假未休工資。又縱戊○○表示以3天特休假工資抵
    償3 天之薪資等語，亦無從據此認定貝泰公司同意給付其餘
    2天之特休假工資，均併敘明。
  8.戊○○另請求貝泰公司給付中秋節獎金5,000元云云，經查
    ，貝泰公司之中秋節獎金係於中秋節之前一天發放，為戊○
    ○所不爭執，且老闆指示須現有員工始能領取等情，亦據證
    人甲○○證稱在卷可參（見本院卷第144頁），而查，民國
    93年之中秋節為93年9月28日，亦為兩造所不爭，惟兩造間
    之勞動契約既已於93年9月24日因合意終止，業據論述如上
    ，足見戊○○於93年中秋節時已非貝泰公司之現職員工，依
    上開說明，自無從請求貝泰公司給付中秋節獎金。貝泰公司
    雖同意給付戊○○93年9月份全部薪資，惟此係因兩造合意
    給付全薪，亦論據如上，自亦不得以此遽認貝泰公司應給付
    中秋節獎金，亦併敘明。
  (二)備位請求部分
  1.戊○○另主張如本院認兩造間勞動契約尚未終止，則伊以備
    位聲明請求貝泰公司給付兩造勞動契約關係存續中，自93年
    10月1日起至94年4月10日止之薪資298,998元、中秋節獎金
    5,000元、未休假薪資3,149元及年終獎金102,500元云云。
    惟查，兩造間之勞動契約係於93年9月24日因合意而終止，
    既經論述如上，是戊○○此所主張兩造間勞動契約尚未終止
    云云，即非可取。從而，其以備位聲明請求貝泰公司給付自
    93年10月1日起至94年4月10日止之薪資298,998元云云，自
    非有據。
  2.至戊○○其餘備位聲明請求貝泰公司給付中秋節獎金5,000
    元、未休假薪資3,149元及年終獎金102,500元部分，基於同
    上(一)7.及8.之理由，其請求亦均非有據。
五、綜上所述，本件兩造間之勞動契約係於93年9月24日因合意
    而終止，從而，戊○○先位聲明主張依勞基法第16條、第17
    條規定，請求貝泰公司給付預告工資47,235元、資遣費225,
    783元、及依同法第29條及第39條規定，請求貝泰公司給付
    特休假未休薪資3,149元及年終獎金102,500元，及請求給付
    中秋節獎金5,000元，並備位聲明請求貝泰公司給付自93 年
    10月1日起至94年4月10日止之薪資298,998元、中秋節獎金
    5,000元、未休假薪資3,14 9元及年終獎金102,500元云云，
    自非有據，均不應准許。原審未查，就先位聲明上開不應准
    許部分，判決命貝泰公司應給付戊○○中秋節獎金5,000元
    、未休假薪資2日共計2,800元，合計7,800元之本息，即有
    未洽，貝泰公司上訴聲明指摘原判決此部分不當，求予廢棄
    改判，為有理由，爰予廢棄，改判如主文第2項所示。至戊
    ○○上開先位聲明不應准許部分，原審駁回其請求，並無不
    合，上訴意旨聲明廢棄改判，為無理由，應併其追加之訴駁
    回。
六、兩造其餘主張及所提證據與本院上開論斷無涉或無違，又戊
    ○○之請求既無理由，則兩造關於(三)戊○○所領得旅遊補助
    款25,000元及海外旅遊休假6日薪資9,558元部分，貝泰公司
    得否主張抵銷及(四)戊○○有無溢領93年9月份薪資5,268元？
    貝泰公司得否主張抵銷之爭點，均不予贅述。
七、據上論結：本件貝泰公司上訴為有理由，戊○○之上訴及追
    加之訴為無理由。依民事訴訟法第436條之1第3項、第450條
    、第449條第1項、第78條，判決如主文。
中    華    民    國    95    年    4     月    28    日
                  勞工法庭    審判長法官  詹文馨
                              法      官  楊絮雲
                              法      官  張明輝
以上正本係照原本作成
不得上訴
中    華    民    國    95    年    4     月    28    日
                              法院書記官  周其祥


司法院資訊處製作；財團法人民間司法改革基金會備份。
